臺灣基隆地方法院民事判決　　　　　　　　　　　　　　九十一年度再易字第八號
　　再　審原告　甲○○
　　　　　　　　丙○○
　　再　審被告　彰化商業銀行股份有限公司
　　法定代理人　乙○○
右當事人間請求遷讓房屋等事件，再審原告對於中華民國九十年十月三日本院八十八
年度簡上字第六四號確定判決提起再審之訴，本判決如左：
    主    文
再審之訴駁回。
再審訴訟費用由再審原告負擔。
    事    實
甲、再審原告方面：
一、聲明：
（一）本院八十八年度簡上字第六四號確定判決（下稱原確定判決）關於不利於再審
      原告之部分廢棄。
（二）右開廢棄部分，再審被告之上訴駁回。
二、陳述：
（一）原確定判決適用法規顯有錯誤部分：
  １、按表意人與相對人通謀而為虛偽意思表示者，其意思表示無效。但不得以其無
      效對抗善意第三人；虛偽意思表示，隱藏他項法律行為者，適用關於該項法律
      行為之規定，民法第八十七條定有明文。而所謂通謀而為虛偽意思表示，乃指
      表意人與相對人間互相故意為非真意之表示而言，故相對人不僅須知表意人非
      真意，並須表意人非真意之表示相與而為非真意之合意，若僅一方無欲為其意
      思表示所拘束之意，而表示與真意不符之意思者，尚不能指為通謀而為虛偽意
      思表示，最高法院著有六十二年台上字第三一六號判例可參。又按解釋意思表
      示，應探求當事人之真意，不得拘泥於所用辭句，民法第九十八條定有明文。
      而解釋當事人之契約，應以當事人立約當時之真意為準，而真意何在，又應以
      過去事實及其他一切證據資料為斷定之標準，不能拘泥文字致失真意，最高法
      院著有三十九年台上字第一０五三號判例可參。查再審原告甲○○與再審被告
      於民國七十九年五月十五日簽訂房屋租賃契約，向再審被告承租坐落於基隆市
      ○○段一小段六、六之二地號土地上之門牌號碼基隆市○○路十一號之日式木
      造一樓房屋（下稱上開租賃標的物），租賃期間為七十九年五月二十一日起至
      八十一年五月二十日止。嗣上開租賃標的物老舊，再審原告甲○○即依房屋現
      狀自費整修，並出具載有「契約終了時，無條件返還」字句之切結書與被上訴
      人。而根據租賃契約書第五條約定：「承租人非經出租人之書面同意不得任意
      將該房屋『改修增設』，亦不得變更其用途，但如因營業上之需要，經向出租
      人出具切結書後，在不妨害房屋堅牢之範圍內妥予『裝設內部』˙˙˙」、第
      六條後段亦約定：「依前條後段規定˙˙˙所作之『裝設』，均應無條件歸出
      租人所有（移動性設備不在此限）承租人不得任意拆除或請求任何名義之款項
      。」，參之建築法第九條第一、四款分別規定：「一、新建：為新建造之建築
      物或將原建築物全部拆除而重行建築者˙˙˙四、修建：建築物之基礎、樑柱
      、承重牆壁、樓地板、屋架或屋頂，其中任何一種有過半之修理或變更者。」
      ，雙方上開約定所使用之文字係「改修增設」、「裝設內部」，其文義應係指
      建築法所稱之修建，而非新建，故當時雙方之真意確係再審原告甲○○自費整
      修上開租賃標的物，契約終了時再將整修後之上開租賃標的物返還與再審被告
      ，並非再審被告同意再審原告甲○○拆除上開租賃標的物後再新建另一房屋（
      下稱系爭房屋），契約終了時再將系爭房屋返還予再審被告。雙方並無任何通
      謀虛偽之意思表示，被上訴人亦從未主張兩造間有任何通謀虛偽意思表示之情
      事，且依卷證資料亦無從判斷兩造間有互相故意為非真意之表示之情形，原確
      定判決遽認再審原告甲○○與再審被告係以整修之名義隱藏雙方之重建房屋之
      真意，而誤以為有民法第八十七條規定之適用，顯與兩造之真意有違，且與建
      築法第九條之規定不符，其適用法規顯有錯誤。
  ２、上開租賃標的物係一陳舊之木造平房，而新建之系爭房屋係磚造二層之樓房，
      則系爭房屋顯非上開租賃標的物，自不為租賃契約效力所及。再審原告甲○○
      將上開租賃標的物拆除後，租賃關係即隨之消滅，再審原告甲○○仍繼續繳付
      租金與再審被告，探求雙方之真意，乃係就系爭房屋所坐落之基地新訂租賃契
      約（下稱新租賃契約），且因未約定租賃期限，應屬不定期租賃契約。原確定
      判決未探求兩造真意，遽謂系爭房屋為前開已消滅之租賃契約效力所及，而認
      再審原告應返還系爭房屋，顯有適用法規之錯誤。
  ３、按保證債務之存在以主債務之存在為前提，又當事人於本契約外為確保其契約
      之履行起見，同時或事後另以契約訂定違約金之給付，依其內容給付只以違約
      為要件，並非有預定賠償損害之性質，其本契約之保證人於該契約茍未簽名認
      可，或有經其同意之證明，縱該保證人於本契約已經拋棄其先訴抗辯權，亦不
      負連帶給付之責，最高法院著有二十二年上字第四九五號、四十二年台上字第
      六二四號判例可參。查再審原告丙○○固於租賃契約之房屋租賃契約書上簽名
      擔任再審原告甲○○之連帶保證人，惟未於再審原告甲○○與再審被告間「依
      房屋現狀整修，契約終了時無條件返還」之協議上簽名擔任連帶保證人，亦未
      於再審原告甲○○與再審被告訂定新租賃契約時，表示保證之意，再審原告丙
      ○○原先擔任保證人之租賃契約既已消滅，則再審原告丙○○自不負連帶給付
      之責，原確定判決認再審原告丙○○尚應負保證之責，顯有適用法規之錯誤。
（二）原確定判決重要證據漏未審酌之部分：
      依原審卷內所附台灣電力股份有限公司（下稱台電公司）出具之證明書，可知
      再審原告甲○○新建系爭房屋後，因再審被告未同意切結，而無法申請水電之
      裝設，若再審被告同意再審原告甲○○新建系爭房屋，豈有不同意再審原告甲
      ○○為系爭房屋申請水電裝設之理？此益徵雙方並無任何通謀虛偽意思表示之
      情事，原確定判決漏未斟酌此項卷內證據，顯有重要證據漏未審酌之違法。
（三）為此，依據民事訴訟法第四百九十六條第一項第一款、第四百三十六條之七之
      規定，提起本件再審之訴。
三、證據：除援用原審所提證據外，復提出本院八十八年度基簡字第五三號、八十八
    年度簡上字第六四號民事判決、八十八年度簡上字第六四號民事裁定影本各一份
    為證。
乙、再審被告方面：
一、聲明：駁回再審原告之訴。
二、陳述：
（一）按對於簡易訴訟程序之裁判逕向最高法院提起上訴或抗告，經以上訴或抗告無
      理由為駁回之裁判者，不得更以同一理由提起再審之訴或聲請再審，民事訴訟
      法第四百三十六條之六定有明文。又有民事訴訟法第四百九十六條第一向各款
      所列之事由，雖得提起再審，但當事人已依上訴主張其事由或知其事由而不為
      主張者，不得再據相同事由提起再審之訴，此觀民事訴訟法第四百九十六條第
      一項但書規定甚明。查再審原告曾對本院八十八年度簡上字第六四號判決提起
      上訴，並經本院於九十年十一月二十八日以上訴不合法裁定駁回其上訴，再審
      原告對該裁定提起抗告，復經最高法院以九十一年度台簡抗字第二二號裁定駁
      回其抗告而確定，而觀其所主張之上訴理由與其於本件再審中所主張之再審事
      由完全相同，其既已依上訴主張該等事由，復以之為再審理由提起再審，顯違
      上開規定，為不合法。
（二）按所謂適用法規顯有錯誤，係指就其取捨證據所確定之事實適用法規顯有錯誤
      者而言，並不包括認定事實錯誤、取捨證據失當之情形在內，最高法院著有八
      十四年度台上字第一三八一號、八十七年度台上字第一九三六號判決可參。又
      解釋意思表示原屬事實審法院之職權，原確定判決不過就事實審法院所確定之
      事實為法律上之判斷，事實審法院解釋意思表示縱有不當，亦不生適用法規顯
      有錯誤之情形，亦有最高法院六十四年台再字第一四０號判例可參。查再審原
      告係以：原確定判決對於再審原告甲○○與再審被告對於新建系爭房屋一事已
      有合意，僅係以整修之名義隱藏雙方重建房屋之真意等事實之認定，顯違當事
      人立約當時之真意等語為由，主張原確定判決適用法規顯有錯誤。惟依上開說
      明，原確定判決綜觀全卷證據並為取捨後，認定當事人之真意為何，係屬於依
      其取捨之證據而認定事實之範疇，縱其認定事實或證據取捨有所不當，仍非適
      用法規顯有錯誤，其再審顯無再審理由。
（三）按於訂立租賃契約之際，約定期滿後絕不續租，或續租應另訂契約者，仍難謂
      不發生阻止續約之效力（最高法院五十五年台上字第二七六號判例參照）。查
      租賃契約書第一條已訂明：「期滿後即為租約當然終止不再續租，出租人不須
      另行通知，但逾期滿一個月前經雙方協議，另換租約始得續租。」，則依上開
      判例意旨，已發生阻止續租之效力，原確定判決據此認定本件無轉變為不定期
      租賃之情形，與上開判例意旨相符，再審原告指摘原確定判決係適用法規顯有
      錯誤，即有未合。
（四）依租賃契約書第十二條約定：「保證人願連帶保證承租人在本契約上所負一切
      之債務，並中途不得終止保證契約。」再審原告丙○○並於其上簽名擔任連帶
      保證人，其自應依約負保證之責任。至於再審原告甲○○所簽立之切結書，僅
      係再審原告甲○○與再審被告間就租賃標的物同意為重建之切結，雙方之租賃
      關係並不受影響。因此再審原告甲○○基於租賃契約關係所生之返還租賃物及
      給付違約金之債務，再審原告丙○○基於保證之法律關係均應負連帶責任，原
      確定判決對此所為之判決，並無任何適用法規之錯誤。
（五）原確定判決理由欄三已述明就台電公司證明書為證據取捨後之心證理由，再審
      原告指摘原確定判決漏未審酌此項證據，於法亦有未合。
三、證據：援用原審所提證據。
丙、本院依職權調閱本院八十八年度簡上字第六四號遷讓房屋等事件卷宗。
    理    由
一、本件再審原告主張：再審原告甲○○與再審被告於七十九年五月十五日簽訂原租
    賃契約，向再審被告承租上開租賃標的物，嗣上開租賃標的物老舊，再審原告甲
    ○○即依房屋現狀自費整修，並出具載有「契約終了時，無條件返還」字句之切
    結書與被上訴人。當時雙方之真意確係再審原告甲○○自費整修原租賃標的物，
    契約終了時再將整修後之上開租賃標的物返還與再審被告。原確定判決遽認再審
    原告甲○○與再審被告係以整修之名義隱藏雙方之重建房屋之真意，而誤以為有
    民法第八十七條規定之適用，顯與兩造之真意有違，且與建築法第九條之規定不
    符，其適用法規顯有錯誤。又再審原告新建之系爭房屋並不為兩造租賃契約效力
    所及，再審原告甲○○將上開租賃標的物拆除後，租賃關係即隨之消滅，再審原
    告甲○○仍繼續繳付租金與再審被告，乃係就系爭房屋所坐落之基地訂立新租賃
    契約，且因未約定租賃期限，應屬不定期租賃契約。原確定判決遽謂系爭房屋為
    前開已消滅之租賃契約效力所及，而認再審原告應返還系爭房屋，顯有適用法規
    之錯誤。另查再審原告丙○○固於原租賃契約之房屋租賃契約書上簽名擔任再審
    原告甲○○之連帶保證人，惟未於再審原告甲○○與再審被告間「依房屋現狀整
    修，契約終了時無條件返還」之協議上簽名擔任連帶保證人，亦未於再審原告甲
    ○○與再審被告訂定新租賃契約時，表示保證之意，再審原告丙○○擔任保證之
    租賃契約既已消滅，則再審原告丙○○自不負連帶給付之責，原確定判決認再審
    原告丙○○尚應負保證之責，顯有適用法規之錯誤。再依原審卷內所附台電公司
    出具之證明書，可知再審原告甲○○新建系爭房屋後，因再審被告未同意切結，
    而無法申請水電之裝設，若再審被告同意再審原告甲○○新建系爭房屋，豈有不
    同意再審原告甲○○為系爭房屋申請水電裝設之理？此益徵雙方並無任何通謀虛
    偽意思表示之情事，原確定判決漏未斟酌此項卷內證據，顯有重要證據漏未審酌
    之違法等語。
二、再審被告則以：再審原告曾對本院八十八年度簡上字第六四號判決提起上訴，並
    經本院於九十年十一月二十八日以上訴不合法裁定駁回其上訴，再審原告對該裁
    定提起抗告，復經最高法院以九十一年度台簡抗字第二二號裁定駁回其抗告而確
    定，其復以相同之事由為再審理由提起再審，顯違民事訴訟法第四百三十六條之
    六、第四百九十六條第一項但書之規定，為不合法。又原確定判決綜觀全卷證據
    並為取捨後，認定當事人之真意為新建系爭房屋，係屬於依其取捨之證據而認定
    事實之範疇，縱其認定事實或證據取捨有所不當，仍非適用法規顯有錯誤。再租
    賃契約書第一條已訂明：「期滿後即為租約當然終止不再續租，出租人不須另行
    通知，但逾期滿一個月前經雙方協議，另換租約始得續租。」，已發生阻止續租
    之效力，原確定判決據此認定本件無轉變為不定期租賃之情形，於法並無不合。
    另依租賃契約書第十二條約定：「保證人願連帶保證承租人在本契約上所負一切
    之債務，並中途不得終止保證契約。」，再審原告丙○○既係連帶保證人，再審
    原告甲○○基於租賃契約關係所生之返還租賃物及給付違約金之債務，再審原告
    丙○○基於保證之法律關係應負連帶保證責任。至於再審原告甲○○所簽立之切
    結書，僅係再審原告甲○○與再審被告間就租賃標的物同意為重建之切結，雙方
    之租賃關係並不受影響。末查原確定判決理由欄三已述明就台電公司證明書為證
    據取捨後之心證理由。是故，原確定判決並無適用法規顯有錯誤或重要證據漏未
    審酌之情事，本件再審顯無再審理由等語，資為抗辯。
三、按對於簡易訴訟程序之裁判，逕向最高法院提起上訴或抗告，經以上訴或抗告無
    理由為駁回之裁判者，不得更以同一理由提起再審之訴或聲請再審，民事訴訟法
    第四百三十六條之六固定有明文，然此係指當事人對簡易訴訟程序之裁定或判決
    向最高法院提起抗告或上訴，經最高法院認抗告無理由或上訴無理由，而以裁定
    駁回其抗告或以判決駁回其上訴，當事人復以同一事由對原確定裁定聲請再審或
    原確定判決提起再審者而言。次按確定判決有民事訴訟法第四百九十六條第一項
    各款所列情形之一者，當事人得以再審之訴對之聲明不服，但當事人已依上訴主
    張其事由或知其事由而不為主張者，不在此限，固為同條但書所明定，惟該但書
    之規定，係以當事人已依上訴主張其事由，則其事由已受上級法院審判，為訴訟
    經濟計，乃不許當事人復以再審之方法更為主張。故如其上訴係因不合法而被駁
    回者，因未受上級法院實體審判，自無不許其以相同事由提起再審之訴之理（最
    高法院八十九年度台上字第三四三號判決意旨參照）。再審被告抗辯：再審原告
    前曾以原判決適用法規顯有錯誤為由提起上訴，復以相同事由提起再審之訴，自
    屬違背民事訴訟法第四百三十六條之六、第四百九十六條第一項但書之規定，其
    再審之訴為不合法等語。經查：
（一）再審原告對本院八十八年度簡上字第六四號判決係以與提起本件再審之訴相同
      之事由主張原確定判決適用法規顯有錯誤為由而提起上訴，並經本院認上訴不
      合法以八十八年度簡上字第六四號裁定駁回其上訴，再審原告對該裁定提起抗
      告，復經最高法院認其抗告無理由，以九十一年度台簡抗字第二二號裁定駁回
      其抗告而確定等情，雖據再審原告提出上開判決及裁定為證，並經本院調閱本
      院八十八年度簡上字第六四號事件卷宗核閱屬實。惟再審原告先前之上訴係因
      不合法而遭駁回，復對原確定判決提起再審之訴，此與民事訴訟法第四百三十
      六條之六所規定因上訴無理由而遭駁回後復對原確定判決提起再審之訴之情形
      並不相同，故本件再審原告以相同事由主張原確定判決適用法規顯有錯誤而提
      起本件再審之訴，核與民事訴訟法第四百三十六條之六之規定並無違背。
（二）再審原告先前之上訴因不合法而遭本院以裁定駁回，再審原告對該裁定提起抗
      告，復經最高法院認其抗告無理由以裁定駁回其抗告等情，業如前述，是其所
      主張之事由既未經上級法院為實體上之審判，則依前揭說明，其復據此提起本
      件再審之訴，亦與民事訴訟法第四百九十六條第一項但書之規定無違。
（三）依此，本件再審之訴並無再審被告所稱不合法之情事。
四、按民事訴訟法第四百九十六條第一項第一款所謂適用法規顯有錯誤，乃指原確定
    判決本於所認定之事實積極的適用之法規，顯然不合於法律規定，或與司法院現
    尚有效及大法官會議之解釋，或最高法院現尚有效之判例，顯然違反者而言，並
    不包括取捨證據不當，或認定事實錯誤之情形在內。又解釋意思表示原屬事實審
    法院之職權，事實審法院解釋意思表示，縱有不當，亦不生適用法規顯有錯誤之
    問題（最高法院六十四年台再字第一四０號判例、六十九年度台再字第一三一號
    判決意旨參照）。再審原告主張原確定判決適用法規顯有錯誤，係以：原確定判
    決就再審原告甲○○與再審被告間租賃物之「改修增設」係屬通謀虛偽意思表示
    ，並隱藏「重建」合意、兩造並未就新建之系爭房屋成立不定期租賃契約，及對
    再審原告丙○○之保證範圍等之事實認定，與建築法第九條之規定及當事人之真
    意有違等語為據。經查：
（一）再審原告甲○○與再審被告所訂立之租賃契約書中關於「改修增設」之用語雖
      與建築法第九條所規定之「修建」類似，惟按當事人契約約定之用語縱使與相
      關法律所規定之用語字句相同或類似，亦不代表當事人之真意即與該項法律之
      規定相符，仍須參酌卷內證據資料，詳加探求當事人之真意，始能為事實之認
      定，並將該事實涵攝至適當之法律關係。查原確定判決綜觀全卷之證據資料加
      以取捨後，認定當事人之真意在於重建系爭房屋而非修建房屋，依前揭說明，
      對於證據之取捨、當事人真意之解釋乃至於事實之認定，均屬法院之職權，縱
      有不當，亦非屬適用法規顯有錯誤。
（二）按於訂立租賃契約之際，約定期滿後絕不續租，或續租應另訂契約者，仍難謂
      不發生阻止續約之效力，最高法院著有五十五年台上字第二七六號判例可參。
      查原確定判決既係認定再審原告甲○○與再審被告間之真意在於重建房屋，租
      賃契約並不因重建房屋而消滅，其本於此認定之事實，及租賃契約書第一條約
      定：「期滿後即為租約當然終止不再續租，出租人不須另行通知，但逾期滿一
      個月前經雙方協議，另換租約始得續租。」認定期滿後並無發生續約之效力（
      參原確定判決理由欄貳、六之說明），核與上開判例意旨相符，自難認有何適
      用法規之錯誤。
（三）再審原告丙○○擔任再審原告甲○○與再審被告於七十九年五月十五日所簽訂
      之房屋租賃契約之連帶保證人一事，為兩造所不爭執。原確定判決既係認定再
      審原告甲○○與再審被告間之真意在於重建房屋，上開租賃契約並不因重建房
      屋而消滅，其本於此事實認定再審原告丙○○仍應負連帶保證責任，於法亦無
      違誤。
（四）綜之上述，再審原告係對原確定判決事實之認定有所爭執，與適用法規顯有錯
      誤之情形並不相符，且原確定判決本於其所認定之事實適用法律，並無任何違
      誤，是故再審原告據民事訴訟法第四百九十六條第一項第一款提起再審之訴，
      於法自有未合。
五、按對於簡易訴訟程序之第二審確定終局裁判，如就足影響於裁判之重要證物漏未
    審酌者，亦得提起再審之訴或聲請再審，民事訴訟法第四百三十六條之七定有明
    文。所謂重要證物漏未審酌者，係指足以影響裁判之重要證物於前訴訟程序第二
    審辯論終結前，已存在且當事人已為證據聲明，而第二審認為不重要而忽略證據
    聲明未為調查，或已為調查而為就結果予以判斷者而言，若係無關重要縱經斟酌
    亦與確定判決無影響之證物，仍不得據為再審之理由。再審原告主張：依原審卷
    內所附台電公司所出具之證明書（前訴訟程序第一審卷第四十四頁），可知因再
    審被告不同意再審原告甲○○新建系爭房屋，故無法申請水電之裝設，原審漏未
    審酌此項證物，遽認兩造真意為重建房屋，即有重要證物漏未審酌之違法等語。
    惟查，上開證明書係記載：「貴戶申請增設一戶用電˙˙˙因左列原因，無法設
    計，敬請於八十年七月二十六日以前改善完畢並通知本處˙˙˙現場為修建完工
    之二樓新建築物，請附建管機關核准文件，以配合辦理供電手續。」有該證明書
    附於前訴訟程序第一審卷內可稽，由上開內容觀之，僅可知其當時申請供電遭拒
    ，係因系爭房屋為新建建物，其須附具建築管理之主管機關核准之文件而未附，
    尚無從以此推認再審被告並未同意再審原告甲○○新建系爭建物，而影響原確定
    判決之事實認定，是故此項證物並非足以影響判決結果之證物，揆諸前揭說明，
    再審原告據民事訴訟法第四百三十六條之七提起再審之訴，亦不足採。
六、據上論結，本件再審之訴，顯無再審理由，依民事訴訟法第五百零二條第二項、
    第七十八條，判決如主文。
中　　　華　　　民　　　國　　九十一　　　年　　十一　　月　　　六　　　日
~B臺灣基隆地方法院民事庭
~B    審判長法官  李木貴
~B　　　　　法官　王美婷
~B          法官  陳培仁
右為正本係照原本作成。
對於本判決如有不服，須於判決送達後二十日內，向本院提出上訴書狀，按他造當事
人之人數附具繕本，並以適用法規顯有錯誤為上訴理由，經本院許可，逕向最高法院
提起上訴。
中　　　華　　　民　　　國　　九十一　　　年　　十一　　月　　　七　　　日
~B　　法院書記官　陳錦進
